【裁判字號】    97,簡上,311
【裁判日期】    980219
【裁判案由】    給付票款
【裁判全文】
臺灣臺北地方法院民事判決             97年度簡上字第311號
上  訴  人  甲○○
被上訴  人  財團法人景文科技大學
            （原名財團法人景文技術學院）
法定代理人  乙○○
訴訟代理人  王寶輝律師
複  代理人  吳家榮律師
            劉友盛律師
            鄭淑燕律師
上列當事人間請求清償債務事件，上訴人對於中華民國97年3月
31日本院新店簡易庭90年度店簡字第202號第一審判決提起上訴
，經本院於98年2月5日言詞辯論終結，判決如下：
    主  文
上訴駁回。
第二審訴訟費用由上訴人負擔。
    事實及理由
一、上訴人經合法通知，未於言詞辯論期日到庭，查無民事訴訟
    法第三百八十六條各款所列情事，爰准被上訴人之聲請，由
    其一造辯論而為判決，併予敘明。
二、上訴人主張：
    (一)上訴人持有被上訴人於民國89年9月24日所簽發、票面金
      額新台幣 (下同)1,500 萬元、受款人未載、付款人中國
      信託商業銀行敦北分行、支票號碼AG0000000號之支票乙
      紙，於90年2月1日為付款提示，遭「存款不足及拒往」理
      由退票，爰依票據法律關係請求被告給付票款。
    (二)上訴人雖未於言詞辯論期日到庭，亦未陳明上訴理由，惟
      曾聲明：
      1.原判決廢棄。
      2.被上訴人應給付上訴人1500萬元，及自起訴狀繕本送達
        之翌日起至清償日止，按年息6%計算之利息。
二、被上訴人則以：
    (一)系爭支票簽發時，張萬利固曾為被上訴人之董事長，但無
      權開設金融支票帳戶、簽發支票，亦無權授權他人為之，
      林宗嵩雖為校長，得與主辦會計及出納共同開設金融支票
      帳戶或簽發支票，但不得單獨為之，亦無權簽發系爭支票
      。89年間被上訴人暴發財務危機，主管機關教育部於89年
      8月7日停止第5屆董事會董事職務並組成管理委員會代行
      職權，並於同年月16日停止校長林宗嵩之職務。系爭支票
      票載發票日89年9月24日，不論簽發日期是在88學年度或
      89學年度，依被上訴人該兩年度之預算書所載，兩造間均
      無借貸或其他原因存在而需簽發系爭支票交付上訴人付款
      之情形。臺灣臺北地方法院90年訴字第1255號、臺灣高等
      法院93年矚上訴字第3號刑事判決認定張萬利、張勤、張
      秀瑛、林宗嵩分別共同偽造被上訴人票據，供該集團借貸
      或擔保之用，論以共同偽造有價證券罪並諭知沒收，上訴
      人不得主張權利。
    (二)退一步言，縱使系爭支票有效，上訴人取得系爭支票與被
      上訴人無對價關係，且係惡意取得，縱無惡意，亦有重大
      過失，不得享有票據上之權利，即使上訴人與張萬利等人
      有對價關係已付出相當之代價，依票據法第13條、第14條
      第1項、第2項之規定、最高法院69年台上字第543號判例
      意旨，亦不得享有票據上之權利，要求被上訴人付款。
    (三)並聲明：
      上訴駁回。
三、兩造不爭執之事項：
    上訴人持有發票人欄蓋有「景文技術學院」「林宗嵩」印文
    、發票日89年9月24日、支票號碼AG0000000號、背面除有上
    訴人簽名外無其他人背書之支票乙紙，於90年2月1日為付款
    提示，遭「存款不足及拒往」理由退票。
四、得心證之理由：
    上訴人雖於本院審理時未曾到庭，但據其原審之主張，經本
    院審酌後，認為其上訴為無理由，茲將理由說明如下：
    (一)林宗嵩於身為被上訴人校長期間有權代表被上訴人簽發支
      票。
    1.私立學校法第66條規定：「私立學校應建立會計制度，辦
      理會計事務；其辦法由教育部定之」，而教育部據此授權
      所定頒之「私立學校建立會計制度實施辦法」第15條及第
      19條分別規定：「私立學校所有收入，均應存入其在金融
      機構開設之專戶，付款時，除小額零用金外，以直接匯撥
      或簽發支票為之，並應由校長、主辦會計人員及出納人員
      會同簽名或蓋章」、「私立學校主辦會計人員，除直接受
      校長之指揮、監督外，有關會計事務應受主管教育行政機
      關主辦會計人員之監督與輔導」，然此俱屬私立學校主管
      機關對於私立學校之行政監督管理規定，尚無變動私法上
      權利義務之效力，即私立學校違反上開規定時，僅負責之
      人應負行政責任，並不足以影響該人所為法律行為之效力
      。況「某甲既係某國立專科學校校長，依其所訂契約內容
      觀之又係以校長身份代表學校所為之意思表示，自不因其
      在該甲第二號證上未標明為校長亦未蓋有校印，遂指為其
      私人之行為，而應由其私人負責。又某甲之行為係在保全
      公物之適當措施，要非上訴人所得以其此項代表學校之行
      為事先未經呈奉上級官署許可，遂否認其效力」（最高法
      院44年度台上字第1729號判決意旨參照）、「被上訴人雖
      為公立學校，惟如與人民或商號發生私法關係者，仍應負
      其責任，其前任校長曾○中倘確曾以被上訴人名義，參加
      上訴人前身台灣合會儲蓄股份有限公司之合會，領取合會
      金後，與之訂立償還合會金契約書，即難謂無負擔此項債
      務之義務。至被上訴人對於借款未編預算不按法定程序辦
      理，此乃被上訴人與其上級機關之內部關係，不得以此對
      抗第三人」（最高法院72年度台上字第354號判決意旨參
      照）。
    2.準此，林宗嵩於身為被上訴人校長期間，有權代表被上訴
      人簽發本票，縱林宗嵩未依行政監督相關之法定程序辦理
      ，或被上訴人學校內部對林宗嵩有任何權限限制，亦屬被
      上訴人與上級機關或其內部單位之內部關係，不得以此對
      抗上訴人。
  (二)被上訴人與上訴人為系爭支票之直接前後手，兩造間無原因
    法律關係存在，上訴人無向被上訴人請求給付系爭票款之權
    。
    1.觀票據法第13條規定：「票據債務人不得以自己與發票人
      或執票人之前手間所存抗辯之事由對抗執票人。」票據債
      務人固不得以自己與執票人之前手間所存抗辯之事由對抗
      執票人，惟若票據債務人與執票人間為票據直接授受者時
      ，票據債務人得以其自己與執票人間所存抗辯之事由資為
      對抗。票據債務人得以其自己與執票人間所存抗辯之事由
      ，對抗執票人 (最高法院73年台上字第4364號判例參照)
      。
    2.系爭支票依其文義記載，應認為係被上訴人所簽發，再交
      由上訴人持有，則被上訴人與上訴人為系爭支票之直接前
      後手。上訴人雖主張系爭支票是張萬利交給伊、兩造間並
      非直接前後手云云，經查：系爭支票背面除有上訴人之簽
      名外，並無其他人之背書，張萬利既未於系爭支票背書，
      依票據文義性之原則，就系爭支票而言，張萬利並非上訴
      人之前手。
    3.被上訴人與上訴人為系爭支票之直接前後手，被上訴人既
      抗辯兩造間無原因法律關係存在，而上訴人又未舉證證明
      其與被上訴人間有何原因關係存在而需簽發系爭支票交付
      上訴人之情形，應認為兩造間並無原因法律關係存在，上
      訴人自無向被上訴人請求給付系爭票款之權利。
四、綜上所述，原審為被上訴人勝訴之判決，其認事用法並無不
    當，上訴人提起本件上訴，為無理由，應予駁回。又本案事
    證已臻明確，上訴人其餘主張，經核均與本案判決結果無影
    響，爰不一一予以審酌，附此說明。
五、據上論結，本件上訴為無理由，依民事訴訟法第436條之1第
    3項、第449條第1項、第78條、第463條、第385條第1項前段
    ，判決如主文。
中    華    民    國    9 8   年    2    月     19    日
                    民事第四庭審判長 法  官  周祖民
                                     法  官  余明賢
                                     法  官  趙子榮
以上正本係照原本作成。
本件當事人須以本判決適用法律顯有錯誤為上訴理由時，始得於
本判決送達後二十日內向本院提出上訴狀，如已於本判決宣示後
送達前提起上訴者，應於判決送達後十日內補具上訴理由（均按
他造當事人之人數附繕本），並經本院許可後方得上訴最高法院
。
中    華    民    國    98    年    2     月    19    日
                                     書記官  謝榕芝


司法院資訊處製作；財團法人民間司法改革基金會備份。
